ACORDAO-COMPLETO-2580336

ACÓRDÃO 3683/2023 ATA 16/2023 - SEGUNDA CÂMARA

VISTOS, relatados e discutidos estes autos em que se aprecia ato de concessão de aposentadoria à ex-servidora do Tribunal de Contas da União, 
ACORDAM os Ministros do Tribunal de Contas da União, reunidos em Sessão da Segunda Câmara, ante as razões expostas pelo Relator e com base no art. 71, inciso III, da Constituição Federal, nos arts. 1º, inciso V, e 39, inciso II, da Lei 8.443/1992; e nos arts. 1º, inciso VIII, 259, II, e 260, § 1º, do Regimento Interno do TCU, em: 
9.1. considerar legal, para fins de registro, o ato de aposentadoria de Simara Gorete Gonçalves Lara, no cargo de auditor federal de controle externo, do quadro de pessoal do Tribunal de Contas da União; 
9.2. dar ciência desta deliberação à interessada e à Secretaria de Gestão de Pessoas do Tribunal de Contas da União, com a informação de que a íntegra do relatório e do voto que a fundamentam podem ser consultados no endereço eletrônico www.tcu.gov.br/acordaos.

Atos de Aposentadoria de SIMARA GORETE GONCALVES LARA da unidade emissora Tribunal de Contas da União, enviados ao TCU pela unidade de controle interno SECRETARIA DE AUDITORIA INTERNA - TCU para fins de análise e julgamento

Segunda Câmara

Tribunal de Contas da União.

3. Interessados/Responsáveis:
3.1. Interessada: Simara Gorete Gonçalves Lara (XXX.273.376-XX).

13.1. Ministros presentes: Vital do Rêgo (Presidente), Augusto Nardes, Aroldo Cedraz e Antonio Anastasia (Relator).
13.2. Ministro-Substituto presente: Marcos Bemquerer Costa.

ANTONIO ANASTASIA

Trata-se de ato de aposentadoria em favor de Simara Gorete Goncalves Lara, no cargo de auditor federal de controle externo, do quadro de pessoal do Tribunal de Contas da União (peça 3) . 
2. 	Reproduzo a seguir, com ajustes de forma, o teor principal da instrução conclusiva da então Secretaria de Fiscalização de Integridade de Atos e Pagamentos de Pessoal e de Benefícios Sociais - Sefip, atual Unidade de Auditoria Especializada em Pessoal - AudPessoal, cujas conclusões foram endossadas pela direção da unidade (peças 5 e 6) :
"INTRODUÇÃO
1.	Trata-se de ato de aposentadoria, submetido, para fins de registro, à apreciação do Tribunal de Contas da União (TCU) , de acordo com o art. 71, inciso III, da Constituição Federal.  O ato foi cadastrado e disponibilizado ao TCU por intermédio do Sistema e-Pessoal, na forma do art. 2º e 4º da Instrução Normativa TCU 78/2018.
2.	O ato desse processo pertence às seguintes unidades:
2.1. Unidade emissora: Tribunal de Contas da União.
2.2. Unidade cadastradora:  Tribunal de Contas da União.
2.3. Subunidade cadastradora: Serviço de Aposentadorias e Pensões - SAP.
EXAME TÉCNICO
Procedimentos aplicados
3.	Os procedimentos para exame, apreciação e registro de atos de pessoal encontram-se estabelecidos na Instrução Normativa TCU 78/2018 e na Resolução TCU 206/2007. Essas normas dispõem que os atos de pessoal disponibilizados por meio do e-Pessoal devem ser submetidos previamente a críticas automatizadas, com base em parâmetros predefinidos.
4.	As críticas das informações cadastradas na etapa de coleta do ato foram elaboradas e validadas levando-se em conta as peculiaridades de cada ato. Os itens verificados nessa etapa são inerentes a dados cadastrais, fundamentos legais, mapa de tempo, ficha financeira, assim como eventuais ocorrências de acumulação. Trata-se de verificações abrangentes, minuciosas e precisas e sem a necessidade de ação humana e, portanto, menos suscetível a falhas. As críticas aplicadas estão discriminadas no sistema, no Menu e-Pessoal, opção 'Crítica', que podem ser acessadas mediante concessão de perfil específico a servidores do TCU responsáveis pela análise.
5.	Além das críticas automatizadas, há verificação humana adicional no caso de haver alertas do sistema ou informações não formatadas, como esclarecimentos do gestor ou do controle interno.  
6.	As críticas também consideram os registros do Sistema Integrado de Administração de Recursos Humanos (Siape) . O Siape disponibiliza informações atualizadas sobre as parcelas que integram os proventos, diferentemente, portanto, do e-Pessoal, que informa as parcelas no momento do registro do ato. 
7.	Essa confrontação com o Siape fornece uma visão atual e verdadeira da situação, o que permite descaracterizar irregularidades e inconsistências que, embora constantes do e-Pessoal, já foram corrigidas.
8.	As verificações detectadas no ato encontram-se discriminadas na aba de pendências do ato no sistema e-Pessoal, bem como no espelho do ato contemplado por esta instrução.
Exame das Constatações
9.	Ato: 2349/2021 - Inicial - Interessado (a) : SIMARA GORETE GONCALVES LARA - CPF: XXX.273.376-XX
9.1. Parecer do Controle Interno: considerar o ato Legal.
9.2. Constatações e análises: 
9.2.1. Houve o registro de pelo menos uma rubrica com 'Denominação para análise pelo TCU = Vantagem de caráter pessoal (78 - VPNI Décimos (Vantagem de caráter pessoal - Incorporação de quintos/décimos de função) - R$ 187,53) '.
a. Justificativa do Gestor de Pessoal: Não há. Verificação efetuada no âmbito do TCU.
b. Análise do Controle Interno:  Não há. Verificação efetuada no âmbito do TCU.
c. Análise da Equipe Técnica: Ilegal
Trata-se de registro de incorporação de 'décimos' pelo exercício de função cuja nomeação, em parte do período, ocorreu após 4/9/2001, data-limite para a concessão da referida vantagem, de acordo com a Jurisprudência desta Corte. Destarte, a incorporação em análise não atendeu aos requisitos legais, em especial o Acórdão 18332/2021-TCU-Primeira Câmara, Ministro Subs. André de Carvalho
9.2.2. Houve o registro de pelo menos uma rubrica com 'Denominação para análise pelo TCU = Vantagem de caráter pessoal (78 - VPNI Décimos (Vantagem de caráter pessoal - Incorporação de quintos/décimos de função) - R$ 1.107,76) '.
a. Justificativa do Gestor de Pessoal: Não há. Verificação efetuada no âmbito do TCU.
b. Análise do Controle Interno:  Não há. Verificação efetuada no âmbito do TCU.
c. Análise da Equipe Técnica: Legal
Observa-se, no ato em tela, que a interessada possui incorporação da vantagem denominada quintos (posteriormente transformada em décimos) em seus proventos. Consoante as informações prestadas pela Unidade Jurisdicionada no ato de aposentadoria e na ficha financeira da ex-servidora, a inativa obteve a incorporação de 9/10 de uma função comissionada código FC-1, em consequência do exercício de funções (de mesmo código) entre 10/11/1982 e 6/4/1989 e 1/10 de uma função comissionada código FC-4, em consequência do exercício de função comissionada entre 7/8/1991 e 26/11/2004. Cumpre ressaltar, no ato em tela, a determinação contida no Acórdão 5455/2018-TCU-Segunda Câmara (Ministro-Relator José Mucio Monteiro) . Na decisão, a Corte de Contas esclarece que eventual tempo residual existente em 10/11/1997, e não empregado para a concessão de quintos, pode ser utilizado para incorporação de apenas um décimo, nos termos do art. 5º da Lei 9.624/1998, com termo final, a qualquer tempo, na data em que o servidor completar o interstício de doze meses, de acordo com a sistemática definida na redação original do art. 3º da Lei 8.911/1994, com posterior transformação em VPNI. Assim, a concessão da vantagem de quintos é regular, pois está em consonância com a jurisprudência deste Tribunal apresentada no Anexo II desta instrução.
9.2.3. Houve o registro de pelo menos uma rubrica com 'Denominação para análise pelo TCU = Vantagem de caráter pessoal (78 - VPNI Décimos (Vantagem de caráter pessoal - Incorporação de quintos/décimos de função) - R$ 1.384,70) '.
a. Justificativa do Gestor de Pessoal: Não há. Verificação efetuada no âmbito do TCU.
b. Análise do Controle Interno:  Não há. Verificação efetuada no âmbito do TCU.
c. Análise da Equipe Técnica: Legal
Observa-se, no ato em tela, que a interessada possui incorporação da vantagem denominada quintos (posteriormente transformada em décimos) em seus proventos. Consoante as informações prestadas pela Unidade Jurisdicionada no ato de aposentadoria e na ficha financeira da ex-servidora, a inativa obteve a incorporação de 9/10 de uma função comissionada código FC-1, em consequência do exercício de funções (de mesmo código) entre 10/11/1982 e 6/4/1989 e 1/10 de uma função comissionada código FC-4, em consequência do exercício de função comissionada entre 7/8/1991 e 26/11/2004. Cumpre ressaltar, no ato em tela, a determinação contida no Acórdão 5455/2018-TCU-Segunda Câmara (Ministro-Relator José Mucio Monteiro) . Na decisão, a Corte de Contas esclarece que eventual tempo residual existente em 10/11/1997, e não empregado para a concessão de quintos, pode ser utilizado para incorporação de apenas um décimo, nos termos do art. 5º da Lei 9.624/1998, com termo final, a qualquer tempo, na data em que o servidor completar o interstício de doze meses, de acordo com a sistemática definida na redação original do art. 3º da Lei 8.911/1994, com posterior transformação em VPNI. Assim, a concessão da vantagem de quintos é regular, pois está em consonância com a jurisprudência deste Tribunal apresentada no Anexo II desta instrução.
9.3. O quadro resumo de ocorrências e, quando for o caso, o detalhamento da norma legal e da jurisprudência para as inconsistências acima elencadas encontra-se no anexo II dessa instrução. 
9.4. Encaminhamento do ato: 
9.4.1. Considerar ILEGAL e recusar registro do ato de Aposentadoria 2349/2021 - Inicial de SIMARA GORETE GONCALVES LARA do quadro de pessoal do órgão/entidade Tribunal de Contas da União, com base nos arts. 71, inciso III, da Constituição Federal, 1º, inciso V, e 39, inciso II, da Lei 8.443/1992 e 260, § 1º, do Regimento Interno. 
9.4.2. Com fulcro no art. 262, caput, do Regimento Interno deste Tribunal, determinar ao órgão/entidade Tribunal de Contas da União que: 
a. emita novo ato, livre da irregularidade ora apontada, em substituição ao ato de Aposentadoria de SIMARA GORETE GONCALVES LARA, submetendo-o à nova apreciação por este Tribunal, na forma do artigo 260, caput, também do Regimento.
b. dispense a devolução dos valores indevidamente recebidos de boa-fé até a data da ciência do órgão/entidade Tribunal de Contas da União, do acórdão que vier a ser proferido, com base no Enunciado 106 da Súmula da Jurisprudência do TCU.
c. dê ciência, no prazo de quinze dias, contados da notificação, do inteiro teor desta deliberação (a) o interessado (a) , alertando-o (a) de que o efeito suspensivo proveniente da interposição de eventuais recursos junto ao TCU não o (a) exime da devolução dos valores percebidos indevidamente, caso o recurso não seja provido.
d. informe o teor do acórdão que vier a ser prolatado, encaminhando ao TCU, no prazo de trinta dias, comprovante da data de ciência pelo (a) interessado (a) , nos termos do art. 4º, § 3º, da Resolução TCU 170/2004.
e. faça cessar todo e qualquer pagamento relativo ao ato impugnado de SIMARA GORETE GONCALVES LARA, no prazo máximo de quinze dias, contados da ciência da decisão deste Tribunal, sob pena de ressarcimento das quantias pagas após essa data pelo responsável.
CONCLUSÃO
10.	 A abrangência e a profundidade das verificações levadas a efeito fundamentam convicção de que o ato 2349/2021 pode ser apreciado pela ilegalidade, em razão das irregularidades apontadas no item Exame das Constatações desta instrução, que representam afronta à legislação e à jurisprudência de referência
PROPOSTA DE ENCAMINHAMENTO
11.	 Ante o exposto, com fundamento no art. 71, inciso III, da Constituição Federal, no art. 1º, inciso V, e art. 39, incisos I e II, da Lei 8.443/1992, no art. 260 do Regimento Interno do Tribunal de Contas da União, propõe-se: 
11.1. Considerar ILEGAL e recusar registro do ato de Aposentadoria 2349/2021 - Inicial de SIMARA GORETE GONCALVES LARA do quadro de pessoal do órgão/entidade Tribunal de Contas da União, com base nos arts. 71, inciso III, da Constituição Federal, 1º, inciso V, e 39, inciso II, da Lei 8.443/1992 e 260, § 1º, do Regimento Interno.
11.2. Com fulcro no art. 262, caput, do Regimento Interno deste Tribunal, determinar ao órgão/entidade Tribunal de Contas da União que: 
11.2.1. dispense a devolução dos valores indevidamente recebidos de boa-fé até a data da ciência do órgão/entidade Tribunal de Contas da União, do acórdão que vier a ser proferido, com base no Enunciado 106 da Súmula da Jurisprudência do TCU.
11.2.2. informe o teor do acórdão que vier a ser prolatado, encaminhando ao TCU, no prazo de trinta dias, comprovante da data de ciência pelo (a) interessado (a) , nos termos do art. 4º, § 3º, da Resolução TCU 170/2004.
11.2.3. emita novo ato, livre da irregularidade ora apontada, em substituição ao ato de Aposentadoria de SIMARA GORETE GONCALVES LARA, submetendo-o à nova apreciação por este Tribunal, na forma do artigo 260, caput, também do Regimento.
11.2.4. faça cessar todo e qualquer pagamento relativo ao ato impugnado de SIMARA GORETE GONCALVES LARA, no prazo máximo de quinze dias, contados da ciência da decisão deste Tribunal, sob pena de ressarcimento das quantias pagas após essa data pelo responsável.
11.2.5. dê ciência, no prazo de quinze dias, contados da notificação, do inteiro teor desta deliberação (a) o interessado (a) , alertando-o (a) de que o efeito suspensivo proveniente da interposição de eventuais recursos junto ao TCU não o (a) exime da devolução dos valores percebidos indevidamente, caso o recurso não seja provido."
3.	Na sequência, reproduzo as análises produzidas em parecer do Ministério Público junto ao TCU (peça 7) , na pessoa do Procuradora-Geral Cristina Machado da Costa e Silva, que, com as vênias de estilo, propõe a apreciação do ato em análise pela legalidade:
"Versam os autos sobre o ato inicial de aposentadoria de Simara Gorete Gonçalves Lara, no cargo de auditor federal de controle externo do Tribunal de Contas da União, com fundamento no artigo 3.º da Emenda Constitucional n.º 47/2005 e vigência a contar de 08/12/2020 (peça n.º 3) .
2. A então Secretaria de Fiscalização de Integridade de Atos e Pagamentos de Pessoal e de Benefícios Sociais - Sefip (atualmente denominada AudPessoal) propõe a ilegalidade da concessão, por considerar indevida a incorporação de funções exercidas após o advento da Lei 9.624/1998, com a contagem de tempo de funções posteriormente a 04/09/2001 (pareceres uniformes de peças n.ºs 5 e 6) .
3. Com as devidas vênias, assistiria razão à unidade técnica, não fosse a constatação de que a interessada detinha tempo residual de função em 10/11/1997, pelas razões que passamos a expor.
4. A respeito da incorporação de funções, convém observar que o Supremo Tribunal Federal - STF, ao apreciar o Recurso Extraordinário n.º 638.115/CE, analisou a constitucionalidade do artigo 3.º da Medida Provisória n.º 2.225-48/2001, publicada em 04 de setembro de 2001, que tratou da incorporação de quintos, os quais já haviam sido extintos a partir da edição da Lei n.º 9.624/1998.
5. À época da edição da referida medida provisória, vários órgãos da administração pública federal entenderam que a incorporação de quintos, extinta em 08/04/1998 pela Lei n.º 9.624/1998, havia sido reintroduzida no ordenamento jurídico, gerando como efeito a possibilidade de incorporação de novos quintos até 04/09/2001.
6. No entanto, ao julgar o referido RE 638.115/CE, a Corte Constitucional considerou incabível a incorporação de quintos no período compreendido entre 08/04/1998 (data de publicação da Lei n.º 9.624/1998) e 04/09/2001 (data de publicação da Medida Provisória n.º 2.225-48/2001) . Transcrevemos a ementa da referida deliberação:
'Recurso extraordinário. 2. Administrativo. 3. Servidor público. 4. Incorporação de quintos decorrente do exercício de funções comissionadas no período compreendido entre a edição da Lei 9.624/1998 e a MP 2.225-48/2001. 5. Impossibilidade. 6. Recurso extraordinário provido'.
7. Ademais, na mesma oportunidade, foi firmado o Tema n.º 395 de repercussão geral, com o seguinte teor:
'Tema 395 - Ofende o princípio da legalidade a decisão que concede a incorporação de quintos pelo exercício de função comissionada no período de 8/4/1998 até 4/9/2001, ante a carência de fundamento legal'.
8. Posteriormente, foram opostos embargos de declaração contra o acórdão proferido pelo STF, os quais foram acolhidos, com efeitos infringentes, de modo a manter os pagamentos indevidos de quintos já deferidos, caso tenham sido determinados por decisão judicial transitada em julgado. Além disso, foram conservadas as parcelas de quintos incorporadas com base em decisões administrativas ou em decisões judiciais não transitadas em julgado, porém, nessas duas situações, as frações incorporadas indevidamente deverão ficar sujeitas a absorção futura por novos reajustes salariais.
9.	Ao percorrermos o ato de aposentadoria da inativa Simara Gorete Gonçalves Lara, aferimos que a interessada incorporou inicialmente 10/10 (dez décimos) da função FC-01, correspondentes ao exercício de funções no Ministério do Trabalho, entre 10/11/1982 e 10/08/1987. Foi ainda computado o período de 13/01/1989 a 06/04/1989, relativo à função de assessor no TCU (FC-07) - fl. 4 da peça n.º 3. Quanto a tal incorporação, não há nenhuma irregularidade, uma vez que foram observados os parâmetros legais previstos na Lei n.º 8.911/1994.
10.	 Posteriormente, a interessada substituiu 1/10 (um décimo) da referida função FC-01 por 1/10 (um décimo) da função de Diretora Técnica do TCU - FC-04, iniciando-se a contagem do período aquisitivo em 03/07/1987 e completando-se o prazo de 12 meses em 18/09/2005 (fls. 4/5 da peça n.º 3) .
11.	 Como já afirmamos, a Lei n.º 9.624/1998 veio extinguir a incorporação de quintos de funções em 08/04/1998, vantagem essa originalmente instituída pela Lei n.º 6.732/1979 e, posteriormente, regulada pela Lei n.º 8.911/1994. No entanto, o artigo 5.º da norma extintiva resguardou o direito de o servidor incorporar mais um décimo, aproveitando-se o tempo residual que faltaria para completar os 12 meses exigidos em lei. Tal medida veio conferir segurança jurídica e manter o direito dos servidores que já haviam iniciado a contagem do período aquisitivo de 12 meses à data da extinção da vantagem.
12.	 Reproduzimos o teor do artigo 5.º da Lei n.º 9.624/1998:
'Art. 5º Fica resguardado o direito à percepção dos décimos já incorporados, bem como o cômputo do tempo de serviço residual para a concessão da próxima parcela, até 10 de novembro de 1997, observando-se o prazo exigido para a concessão da primeira fração estabelecido pela legislação vigente à época'.
13.	 O Plenário da Corte de Contas, ao tratar da incorporação da vantagem prevista no art. 5º da Lei 9.624/1998, firmou o seguinte entendimento a respeito da matéria, constante do Acórdão n.º 925/1999:
'8.1. firmar o seguinte entendimento:
8.1.1. é devida a incorporação, ou a atualização de quintos, com fundamento no art. 3º, caput, da Lei 9.624/98, até 8.4.98, adotando-se, para tanto, os critérios contidos na redação original do art. 3º da Lei 8.911/94;
8.1.2. é assegurado, nos termos do art. 5º da Lei 9.624/98, o cômputo do tempo residual de exercício de funções comissionadas não empregado, até 10.11.97, para a incorporação de parcela de décimo, com termo final na data específica em que o servidor complete o interstício de doze meses, de acordo com a sistemática definida na redação original do art. 3º da Lei 8.911/94.
8.1.3. as parcelas incorporadas à remuneração, na forma de quintos, deverão ser transformadas em décimos e estes deverão ser transformados em vantagem pessoal nominalmente identificada'.
14.	 Nota-se que o tempo residual de função encontra termo final na data específica em que o servidor completar o período aquisitivo na sistemática da Lei 8.911/1994 (12 meses de exercício de cargo em comissão ou função de confiança) , e não na data de edição da MP 2.225-45/2001. O prazo para a contagem dos 12 meses pode se dar a qualquer momento.
15.	 No ponto, oportuno trazer à baila o elucidativo excerto do voto condutor do Acórdão 5455/2018-TCU-Segunda Câmara, de lavra do Exmo. Ministro José Múcio Monteiro:
'9. A jurisprudência desta Corte de Contas permite o aproveitamento do tempo residual existente em 10/11/1997 para incorporar parcela de décimo, com posterior transformação em VPNI, independente do interstício de doze meses ter se completado até 4/9/2001, bastando que o período tenha se iniciado anteriormente a novembro de 1997'.
16.	 A unidade técnica propõe a impugnação da incorporação de 1/10 (um décimo) pela inativa Simara Gorete Gonçalves Lara, por haver sido considerado tempo de exercício de função posteriormente a 04/09/2001, prazo esse fixado no RE 638.115/CE.
17.	 Ocorre que, com as mais respeitosas vênias, o Recurso Extraordinário n.º 638.115/CE tratou da incorporação de quintos com fundamento na Medida Provisória n.º 2.225-45/2001. Ao percorrermos o inteiro teor do RE 638.115/CE, verificamos que, em nenhum momento a Corte Suprema tratou da incorporação do décimo (não quinto, observe-se) residual, previsto em outro dispositivo legal, qual seja, o artigo 5.º da Lei n.º 9.624/1998, o qual teve por objetivo garantir um regime de transição para os servidores que se encontravam em vias de incorporar mais uma fração de função no momento em que o legislador decidiu extinguir a vantagem.
18.	 Ademais, o artigo 3.º da Medida Provisória n.º 2.225-45/2001, enquanto em vigor, ensejou a incorporação de quintos (20% da função a cada ano de exercício) , e não de décimos (10% do valor da função) este último previsto no artigo 5.º da Lei n.º 9.624/1998. Trata-se, pois, de diplomas legais diversos e, portanto, fundamentos legais distintos.
19.	 Portanto, entendemos que, no presente caso, não cabe a limitação da incorporação do décimo residual até 04/09/2001, como suscitado pela unidade técnica, uma vez que o RE 638.115/CE não tratou desse tipo específico de incorporação. Em nossa compreensão, a deliberação proferida pelo Supremo Tribunal Federal, concretizada por meio do Tema n.º 395 da Repercussão Geral, ao fulminar o artigo 3.º da Medida Provisória, não tangenciou o artigo 5.º da Lei n.º 9.624/1998, ainda em vigor. Por consequência, o entendimento insculpido na Decisão Plenária n.º 925/1999, que prevê a possibilidade de incorporação do décimo residual a qualquer momento, mantém-se intacto.
20.	 Nesse sentido, a rubrica de 1/10 (um décimo) de função incorporada pela ex-servidora, constante do formulário de aposentadoria de peça n.º 3, é legal, pois foi concedida nos termos da lei e sem guardar nenhuma relação com o artigo 3.º da Medida Provisória n.º 2.225-45/2001 e com o entendimento firmado pelo Supremo Tribunal Federal no RE 638.115/CE.
21.	 Ante todo o exposto, com as vênias de estilo por divergir do encaminhamento proposto pela atual AudPessoal nos pareceres uniformes de peças n.ºs 5 e 6, esta representante do Ministério Público de Contas opina pela legalidade e registro do ato inicial de aposentadoria de Simara Gorete Gonçalves Lara (peça n.º 3) ."
4.	É o relatório.

não há.

Procuradora-Geral Cristina Machado da Costa e Silva.

APOSENTADORIA. INCORPORAÇÃO DE DÉCIMO APÓS 8/4/1998, COM UTILIZAÇÃO DE TEMPO RESIDUAL EXISTENTE EM 10/11/1997. JURISPRUDÊNCIA CONSOLIDADA DO TRIBUNAL. LEGALIDADE DO ATO. CONCESSÃO DE REGISTRO. COMUNICAÇÕES.

APOSENTADORIA (APOS)

Unidade de Auditoria Especializada em Pessoal (AudPessoal).

Em apreciação o ato de concessão de aposentadoria em benefício da Sra. Simara Gorete Goncalves Lara no cargo de auditor federal de controle externo, do quadro de pessoal do Tribunal de Contas da União (peça 3) . 
2. 	A concessão de interesse da Sra. Simara Gorete Goncalves Lara ocorreu na modalidade voluntária, com proventos integrais, calculados com base na última remuneração do cargo em que se deu a inativação, nos termos do art. 3º da Emenda Constitucional - EC 47/2005. 
3. 	As informações constantes do processo indicam que a interessada implementou os requisitos para se inativar, uma vez que tinha idade, tempo de contribuição, de serviço público, de carreira e de cargo requeridos pelo fundamento concessório. 
4. 	Submetidos o ato de interesse da Sra. Simara Gorete Goncalves Lara a críticas automatizadas, a então Secretaria de Fiscalização de Integridade de Atos e Pagamentos de Pessoal e de Benefícios Sociais - Sefip, atual Unidade de Auditoria Especializada em Pessoal - AudPessoal, detectou a existência da rubrica "quintos/décimos", transformada em Vantagem Pessoal Nominalmente Identificada - VPNI pela Lei 9.527/1997 e, posteriormente, pela Medida Provisória 2.225-45/2001, que acresceu à Lei 8.112/1990 o art. 62-A. 
5. 	Acerca dos "décimos", registrou a unidade técnica que a concessão da aludida vantagem não atendeu aos requisitos legais, em especial o Acórdão 18332/2021-TCU-Primeira Câmara, Ministro-Substituto André Luís de Carvalho, em razão do exercício de função cuja nomeação, em parte do período, ocorreu após 4/9/2001, data-limite para a concessão da referida vantagem. 
6. 	Em vista de tal inconsistência, os pareceres exarados nos autos pela Sefip (peças 5 e 6) , atual AudPessoal, são convergentes na linha da ilegalidade do ato e da negativa de seu respectivo registro.
7. 	Por sua vez, o parecer do MP/TCU, na pessoa da Procuradora-Geral Cristina Machado da Costa e Silva, com as vênias de estilo, propõe a apreciação pela legalidade e registro do ato em análise.
8.	Assiste razão ao Parquet especializado, cujos fundamentos adoto como minhas razões de decidir.
9.	Conforme destacado pelo Parquet, a Sra. Simara Gorete Goncalves Lara incorporou inicialmente 10/10 (dez décimos) da função FC-01, correspondentes ao exercício de funções no Ministério do Trabalho, entre 10/11/1982 e 10/08/1987. Foi ainda computado o período de 13/01/1989 a 06/04/1989, relativo à função de assessor no TCU (FC-07) - pág. 4, peça 3. 
10.	 Posteriormente, a interessada substituiu 1/10 (um décimo) da referida função FC-01 por 1/10 (um décimo) da função de diretora técnica do TCU - FC-04, iniciando-se a contagem do período aquisitivo em 03/07/1989 e completando-se o prazo de 12 meses em 18/09/2005 (págs. 4/5, peça 3) .
11.	A jurisprudência desta Corte, nos termos do paradigmático Acórdão 5455/2018-TCU-Segunda Câmara, relator Ministro José Múcio Monteiro, é firme no sentido de que eventual tempo residual existente em 10/11/1997, não empregado para a concessão de quintos, pode ser utilizado para a incorporação de um décimo, nos termos do art. 5º da Lei 9.624/1998, com termo final, a qualquer tempo, na data em que o servidor completar o interstício de doze meses, de acordo com a sistemática definida na redação original do art. 3º da Lei 8.911/1994, com posterior transformação em VPNI, sem qualquer absorção futura.
12.	Nessa mesma linha, cito, de minha relatoria, os Acórdãos 2.798/2022, 5.687/2022 e 1.408/2023, todos desta 2ª Câmara. 
13.	Com essas considerações, concluo pela legalidade do ato encaminhado pela Administração do TCU, de interesse da Sra. Simara Gorete Goncalves Lara (peça 3) .  
14.	Ante o exposto, voto por que o Tribunal adote o Acórdão que ora submeto à deliberação deste Colegiado.
TCU, Sala das Sessões, em 30 de maio de 2023.
ANTONIO ANASTASIA 
Relator